最高法院刑事判決　　　　　　　　　　　　　　　九十三年度台上字第一五三四號
　　上　訴　人　乙○○
　　　　　　　　甲○○
右上訴人等因偽造文書案件，不服台灣高等法院中華民國九十年八月十日第二審更審
判決（九十年度上更(一)字第五六四號，起訴案號：台灣台北地方法院檢察署八十七年
度偵字第三四八號），提起上訴，本院判決如左：
    主  文
上訴駁回。
    理  由
一偽造私文書部分：
按刑事訴訟法第三百七十七條規定，上訴於第三審法院，非以判決違背法令為理由，
不得為之。是提起第三審上訴，應以原判決違背法令為理由，係屬法定要件。如果上
訴理由狀並未依據卷內訴訟資料，具體指摘原判決不適用何種法則或如何適用不當，
或所指摘原判決違法情事，顯與法律規定得為第三審上訴理由之違法情形，不相適合
時，均應認其上訴為違背法律上之程式，予以駁回。上訴人乙○○、甲○○上訴意旨
略稱：(一)、原判決認定上訴人等對其他會員隱瞞徐連榮、黃國長、李陳素貞退出互助
會之事實，偽造該三人之標單冒標互助會，足以損害該三人及其他一百三十四人次之
活會會員等情，然該一百三十四人次之活會會員，均一致認係單純之債務問題，否則
何以未加入告訴？原判決疏於細究其他眾多會員均知上訴人等無涉不法之事實，有應
調查之證據而未予調查及所載理由不備之違法。(二)、徐連榮、黃國長、李陳素貞三人
因受告訴人等之冷言，恐牽連其身，致徐連榮一直不敢出庭，其他二人則避重就輕，
但也未聞有受損害之情形，其三人之互助會若非被頂替，上訴人等至愚也不至冒用其
等名義標會。告訴人係不甘會錢被欠，始提出告訴以為報復，告訴人王惠因良心不安
，已出具告白書，足見事實審調查未盡，審判有誤。(三)、上訴人等既已頂下會員之權
利，則以被頂替者之名義，簽署標單競標會款，乃於頂替約定範圍內行使權利，有何
不可？且會員中途退出互助會，由會首接替並非秘密，會員間亦有需款孔急，相互借
名讓標之情事，上訴人等因遭人倒會，不得已於民國八十六年七月間宣告停會，並無
不法。(四)、系爭互助會會單上雖載有「二會以上者須等第十九會才可再標」或「二會
以上者須等第二十一會才可再標」等文字，但實際上會員有連續得標之紀錄，該等約
定已形同虛設，告訴人等均係老會員早已知情，原判決卻以之為認定上訴人等有偽造
私文書犯意之論據，其調查尚有未盡等語。
惟查：採證認事係屬事實審法院之職權，而法院憑以認定犯罪事實之證據，並不以直
接證據為限，即綜合各種直接、間接證據，本於推理作用，為其認定犯罪事實之基礎
，如不違背經驗法則與論理法則，亦非法所不許。原判決依憑上訴人乙○○、甲○○
之部分供述，告訴人吳丙煌、廖勝煇、王惠、林楊六貴之指述，證人黃麗蘭、黃國長
、李陳素貞之證述，並卷附互助會會員名單、上訴人等所簽發經告訴人等提示付款遭
退票之支票等證據，為綜合之判斷，認上訴人等有事實欄所載之行使、偽造私文書（
標單）之犯行，因而撤銷第一審之判決，改判仍論處上訴人等共同連續行使偽造私文
書，足以生損害於他人罪刑，並諭知甲○○緩刑四年。已詳其調查證據之結果及證
據取捨並認定犯罪事實之理由，且對於上訴人否認偽造標單冒標會款所辯各節如何不
足採，詳加說明指駁。所為論斷均有卷存證據資料可資覆按，就形式上觀察，要無採
證認事違背經驗法則、論理法則，或有其他違背法令之情形，尚難任意指摘為違法。
原判決理由二已明憑以認定上訴人等有偽造標單之故意及事實，並提出行使冒標會
款，足以生損害於各該被冒用名義人及其他活會會員之依據及心證理由，該部分之論
斷，並非無據，亦非一般事理所無，難認有違背法令之情形。上訴意旨未依據卷內訴
訟資料指摘原判決有何項具體違背法令之情形，徒憑己見，就原審採證認事職權之適
法行使，及原判決已明白論斷之事項，仍執前詞，任意指摘原判決違法，並就是否有
權使用徐連榮、黃國長、李陳素貞等人之名義，書寫標單參與競標會款，仍為單純事
實之爭辯，核與法律規定得為第三審上訴理由之違法情形，不相適合。應認上訴人等
關於偽造私文書部分之上訴違背法律上之程式，予以駁回。
二詐欺部分：
按刑事訴訟法第三百七十六條所列各罪之案件，經第二審判決者，不得上訴於第三審
法院，法有明文。本件上訴人等牽連犯詐欺罪部分，原判決認係成立刑法第三百三十
九條第一項之罪，核屬刑事訴訟法第三百七十六條第四款之案件，依上開說明，既經
第二審判決，自不得上訴於第三審法院。縱此部分與前述上訴人等行使偽造私文書部
分有牽連關係，為裁判上一罪，但其行使偽造私文書部分之上訴為不合法，本院應從
程序上予以駁回，而無從為實體上判決，對於輕罪之此部分，亦無從適用審判不可分
原則，為實體上審判。上訴人等竟復對此部分提起上訴，顯為法所不許，應予駁回。
據上論結，應依刑事訴訟法第三百九十五條前段，判決如主文。
中　　　華　　　民　　　國　　九十三　　年　　　三　　　月　　二十五　　日
                              最高法院刑事第十二庭
                                  審判長法官  陳　正　庸
                                        法官  賴　忠　星
                                        法官  王　居　財
                                        法官  張　清　埤
                                        法官  林　開　任
      右正本證明與原本無異
                                              書  記  官
中　　　華　　　民　　　國　　九十三　　年　　　四　　　月　　　一　　　日
                                                                        Ｅ
